Sekretariat Paul Merker im ZK der SED
Stiftung Archiv der Parteien und Massenorganisationen der DDR im Bundesarchiv
DY 30 Sekretariat Paul Merker im ZK der SED
DY 30
Kurzbeschreibung:
Stiftung Archiv der Parteien und Massenorganisationen der DDR im Bundesarchiv Berlin
Überliefert sind u. a. Materialien der führenden Parteigremien sowie Dokumente über die Umsetzung der Befehle des Alliierten Kontrollrates und der SMAD, über die Durchführung der Bodenreform, über das Neubauernprogramm und die Arbeits-, Sozial- und Blockpolitik der SED, die Lage in den westlichen Besatzungszonen Deutschlands und die Tätigkeit der KPD.
Sekretariat Paul Merker von 1945-1950
Paul Merker (1894-1969), ehemals führender KPD-Funktionär, wurde 1946 nach Rückkehr aus dem mexikanischen Exil, Mitglied des Zentralsekretariats. Gemeinsam mit Helmut Lehmann war er verantwortlich für die Bereiche Arbeit und Sozialfürsorge, Landwirtschaft, Genossenschaften, Gesundheitswesen, Umsiedlung und zurückkehrende Kriegsgefangene. Nach seiner Wahl in das Politbüro übernahm er 1949 die Funktion des Sekretärs für Landwirtschaft des Zentralkomitees. Außerdem war er Staatssekretär im Ministerium für Land-, Forst-, Nahrungsgüterwirtschaft der DDR, Mitglied der Deutschen Wirtschaftskommission des Brandenburgischen Landtages und des Bundesvorstandes des FDGB (1946-1950). Im Aug. 1950 wurde er von allen gesellschaftlichen und staatlichen Funktionen entbunden. Sein Nachfolger wurde Erich Mückenberger.
Die Akten enthalten u. a. Informationen über Parteitage der SED, die 1. Parteikonferenz, über Parteivorstandssitzungen, Sitzungen des Zentralsekretariats, des Politbüros bzw. des Kleinen Sekretariats sowie über die Umsetzung von Befehlen des Alliierten Kontrollrates und der SMAD, über die Durchführung der Bodenreform, das Neubauernprogramm, über die Arbeits-, Sozial- und Blockpolitik der SED, die Lage in den westlichen Besatzungszonen Deutschlands und die Tätigkeit der KPD.
Ergänzende Überlieferung befindet sich v. a. im Sekretariat Helmut Lehmann, in der Abteilung Wirtschaftspolitik sowie der dem Sekretariat Merker unterstehenden Abteilung Landwirtschaft.
Findmittel: Findbuch, Kartei, Online-Findbuch
Signierung: DY 30/ IV 2/2.022/1 bis 133
Fiches: 2 lfm
Angaben zum Online-Findbuch Sekretariat Paul Merker
Das Findbuch ist ein Ergebnis des Projektes Digitalisierung von Findmitteln der Stiftung Archiv der Parteien und Massenorganisationen der DDR im Bundesarchiv. Die bereits vor 1990 verzeichneten Angaben auf Karteikarten wurden dabei digital fotografiert, anschließend abgeschrieben und im XML-Format erfasst. Die weitere Bearbeitung der Daten erfolgte mit der Software Midosa XML im zuständigen Fachreferat. Die Verzeichungsangaben wurden teilweise korrigiert, die Schreibweise der Serienakten sowie die Datierung vereinheitlicht und ein Gesamtindex, der Personen- und Ortsangaben enthält, erstellt. Zusätzlich ist eine Volltextrecherche möglich.
Literaturhinweis
Wolfgang Kießling: Partner im Narrenparadies. Der Freundeskreis um Noel Field und Paul Merker, Berlin 1994.
- DY 30 Sekretariat Paul Merker im ZK der SED
  - Grundsatzmaterialien
    - Befehle der Sowjetischen Militäradministration in Deutschland (SMAD)
      - Befehle der SMAD, 1945 - 1949; DY 30/; Sekretariat Paul Merker
        - Befehle der SMAD, DY 30/IV 2/2.022/1; Bd 1: 1945 - 1946
        - Befehle der SMAD, DY 30/IV 2/2.022/2; Bd 2: 1947 - 1949 Enthält u. a.: Befehle der SMAD der Länder und Provinzen der sowjetischen Besatzungszone; Informationen und Aktennotizen
      - Durchführung des Befehls der SMAD Nr. 11 über die Demontage in der sowjetischen Besatzungszone, 1946-1947; DY 30/IV 2/2.022/3; Enthält u.a. Mitteilungen über die Demontage der Grube Werminghoff
      - Durchführung der Befehle der SMAD Nr. 124 und 126 über die Sequestrierung, Konfiskation in der sowjetischen Besatzungszone, 1945, 1947 - 1949; DY 30/IV 2/2.022/4; Sekretariat Paul Merker
        sowjetische Besatzungszone
      - Durchführung des Befehls der SMAD Nr. 201 über die Entnazifizierung in der sowjetischen Besatzungszone, 1946 - 1949; DY 30/IV 2/2.022/5; Sekretariat Paul Merker; Enthält u. a.: Abschrift der Direktive Nr. 38 des Alliierten Kontrollrates in Deutschland vom 12. Okt. 1946
        sowjetische Besatzungszone Deutschland
      - Gesetzentwürfe und Gesetze zur Überführung von Bodenschätzen und der Bergbauindustrie in Eigentum der Länder der sowjetischen Besatzungszone, 1946 - 1947; DY 30/IV 2/2.022/6; Sekretariat Paul Merker; Enthält auch: Gesetz zur Überführung der Heilquellen und Kureinrichtungen in Eigentum des Landes Thüringen, Nov. 1946
        sowjetische Besatzungszone Thüringen
      - Informationen über das Gesetz Nr. 45 des Alliierten Kontrollrates über Bauerngerichtsbarkeit, Bodenrecht, 1947 - 1949; DY 30/IV 2/2.022/7; Sekretariat Paul Merker; Enthält u. a.: Aufhebung der Erbhofgesetze und Einführung der Verordnung über die Erbfolge bei Bauernwirtschaften; Ausgabe des Reichserbhofgesetzes von 1933
    - Vorbereitung und Auswertung von Parteitagen und Parteikonferenzen
      - Vorbereitung und Durchführung des II. Parteitages der SED, 1947; DY 30/IV 2/2.022/8; Sekretariat Paul Merker; Enthält u. a.: Programmablauf; Erklärung über die Politik der SED; Manifest, "An das deutsche Volk"; Pressedienst
      - Vorbereitung und Auswertung der 1. Parteikonferenz der SED, 1948 - 1949; DY 30/IV 2/2.022/9; Sekretariat Paul Merker; Enthält u. a.: Manifest; Entschließung zum Referat; Neuwahl der Parteiorgane
    - Parteivorstand der SED
      - Tagungen des Parteivorstandes der SED, 1946 - 1950; DY 30/IV 2/2.022/10; Sekretariat Paul Merker; Enthält: Tagesordnungen, Vorlagen und Entschließungen
      - Aufrufe des Parteivorstandes der SED, 1946, 1949, 1950; DY 30/IV 2/2.022/11; Sekretariat Paul Merker; Enthält: Wahlaufruf zu den Kreis- und Landtagswahlen 1946; Aufrufe zum Jahreswechsel
      - Beschlußentwürfe und Informationen für das Zentralsekretariat der SED, 1946 - 1949; DY 30/IV 2/2.022/12; Sekretariat Paul Merker; Enthält u. a.: Statut der Kreisparteischulen der SED, März 1948
      - Beschlußentwürfe und Informationen für das Politbüro der SED, 1949 - 1950; DY 30/IV 2/2.022/13; Sekretariat Paul Merker; Enthält u. a.: Durchführung des Goethejahres 1949; Richtlinien für die Tätigkeit der Volkskontrollausschüsse; Verordnung über die Bildung, Satzung der Gebietsvereinigungen der VVG; Verordnung zum Schutz der Landarbeiter; Gründung des Instituts für Marxismus-Leninismus in Berlin; Beschluß über die Einführung einer Kandidatenzeit in der SED; Schaffung des Deutschen Wirtschaftsinstituts; Tätigkeit der Verlage; Entschließung von der Tagung der Parteikontrollorgane vom 3. bis 4. Sept. 1949; Schulpolitische Richtlinien; Schaffung von Parteiorganisationen im Apparat der SED und in Massenorganisationen; Maßnahmen gegen die "Zeugen Jehovas"; Bildung eines Instituts für Planökonomie der DDR; Gründung der Akademie der Künste
        Berlin Goethe, Johann Wolfgang von
      - Protokollauszüge von Sitzungen des Zentralsekretariats, Sekretariats und Politbüros der SED über die Landwirtschafts-, Sozial- und Gewerkschaftspolitik, 1946 - 1950; DY 30/IV 2/2.022/14; Sekretariat Paul Merker
      - Protokollauszüge von Sitzungen des Kleinen Sekretariats und Sekretariats über die Landwirtschaftspolitik der SED, März - Dez. 1949; DY 30/IV 2/2.022/15; Sekretariat Paul Merker
      - Beschlußentwürfe, Informationen des Sekretariats Paul Merker und Helmut Lehmann für das Zentralsekretariat bzw. Politbüro der SED, 1946 - 1949; DY 30/IV 2/2.022/16; Sekretariat Paul Merker; Enthält u. a.: Entwurf eines Berufsausbildungsgesetzes, Aug. 1947; Entwurf "Sozialpolitische Richtlinien der SED", Dez. 1946
      - Arbeitstagung der Abteilung Landwirtschaft über die Landwirtschaftspolitik der SED, 26. Okt. 1948; DY 30/IV 2/2.022/17; Sekretariat Paul Merker; Enthält: Probleme in der Agrarpolitik; Wahlen in den VdgB; Stand der Vorbereitung des Zonenkongresses der landwirtschaftlichen Genossenschaften
      - Aktennotizen über die Landwirtschafts-, Sozial- und Gewerkschaftspolitik, 1946 - 1950; DY 30/IV 2/2.022/18; Sekretariat Paul Merker; Enthält auch: Aufbau und Arbeitsweise der Zentralleihbibliothek beim Institut für Marxismus-Leninismus
      - Agrarpolitischer Ausschuss beim Zentralsekretariat der SED, 1947 - 1948; DY 30/IV 2/2.022/19; Sekretariat Paul Merker; Enthält u. a.: Angaben über die Bildung, personelle Zusammensetzung und Entwicklung; Kurzberichte und Auszüge aus dem stenographischen Protokoll der 1. Tagung
    - Ausschüsse und Beiräte beim Zentralsekretariat der SED
      - Gesundheitspolitischer Beirat beim Zentralsekretariat der SED, 1947 - 1948; DY 30/IV 2/2.022/20; Sekretariat Paul Merker; Enthält u. a.: Angaben über die Bildung, personelle Zusammensetzung
      - Sozialpolitischer Beirat beim Zentralsekretariat der SED, 1948; DY 30/IV 2/2.022/21; Sekretariat Paul Merker; Enthält u. a.: Angaben über die Bildung, Aufgaben und personelle Zusammensetzung Enthält auch: Entwurf der Verordnung über die Errichtung der Kammer der Arbeit von der Hauptverwaltung Arbeit und Sozialfürsorge der Deutschen Wirtschaftskommission (DWK), 1948
      - Sitzungsberichte des Ausschusses für Agrarpolitik des Deutschen Volksrates, 1948 - 1949; DY 30/IV 2/2.022/22; Sekretariat Paul Merker
    - Landesvorstände der SED
      - Rundschreiben an die Landes- bzw. Provinzialvorstände der SED über die Landwirtschafts-, Sozial- und Gewerkschaftspolitik, 1946 - 1950; DY 30/IV 2/2.022/23; Sekretariat Paul Merker; Enthält u. a.: Vorbereitung der Betriebsrätewahlen, Mai - Juni 1947; Rückkehr von Kriegsgefangenen; Durchführung des Befehls der SMAD Nr. 253 über "Gleicher Lohn für gleiche Arbeit"
      - Durchführung des Befehls der SMAD Nr. 209 über die Unterstützung und Festigung der Neubauernwirtschaften, 1947 - 1949; DY 30/IV 2/2.022/60; Sekretariat Paul Merker; Enthält u. a.: Übersetzung des Befehls Nr. 209 vom 9. Sept. 1947; Bodenreformprogramm
      - Monats- bzw. Vierteljahresberichte der Abteilung Landwirtschaft bei den Landesvorständen der SED in Mecklenburg, Brandenburg, Thüringen, Sachsen, 1947 - 1950; DY 30/IV 2/2.022/24; Sekretariat Paul Merker
        Mecklenburg Brandenburg Thüringen Sachsen
      - Arbeitspläne der Landes- bzw. Provinzialvorstände der SED in Brandenburg, Thüringen, 1946 - 1949; DY 30/IV 2/2.022/25; Sekretariat Paul Merker
        Brandenburg Thüringen
      - Schriftwechsel mit den Parteivorständen der SED in den Ländern und Provinzen in der sowjetischen Besatzungszone, 1946 - 1950; DY 30/IV 2/2.022/26; Sekretariat Paul Merker; Enthält u. a.: Tagung des Landesvorstandes Sachsen Anhalt über die Gemeindewahlen 1946 in Halle am 10. Sept. 1946; Arbeitstagung der Abt. Gewerkschaften und Genossenschaften am 27. Febr. 1948, dabei: Referat von Helmut Lehmann und Diskussionsbeiträge; Sachbearbeiterkonferenz am 21. Mai 1948 in Erfurt; Entschließungsentwurf der Landesparteikonferenz der SED in Sachsen-Anhalt vom 4. bis 5. Dez. 1948; Entschließung zur Landesdelegiertenkonferenz in Erfurt vom 6. bis 7. Sept. 1947; Resolutionsentwurf zur Landesdelegiertenversammlung der SED in Thüringen (Beschluß des LV der SED vom 26. bis 27. Okt. 1948) Enthält auch: Auswertung der Bauernkonferenz der SED in Halle vom 19. bis 20. Febr. 1949, dabei: Entschließungsentwurf; Kurzbericht über die 3. Landesbauerntagung vom 11. bis 12. Apr. 1949 in Brandenburg
        sowjetische Besatzungszone Sachsen Anhalt Halle Erfurt Erfurt Thüringen Brandenburg Lehmann, Helmut
    - Informationsaustausch mit der Parteiführung, den Abteilungen im zentralen Parteiapparat, mit Institutionen und Massenorganisationen
      - Schriftwechsel des Sekretariats Paul Merker mit der SMAD, 1947 - 1949; DY 30/IV 2/2.022/27; Sekretariat Paul Merker; Enthält u. a.: Glückwunschschreiben von Wilhelm Pieck und Otto Grotewohl an W. D. Sokolowski zum 51. Geburtstag
        Pieck, Wilhelm; Grotewohl, Otto; Sokolowski, W. D.
      - Informationen, Einladungen der Parteivorsitzenden Wilhelm Pieck und Otto Grotewohl an Paul Merker, 1946 - 1950; DY 30/IV 2/2.022/28; Sekretariat Paul Merker
        Pieck, Wilhelm; Grotewohl, Otto
      - Informationen über den organisatorischen Aufbau der SED, 1946 - 1949; DY 30/IV 2/2.022/29; Sekretariat Paul Merker; Enthält u. a.: Bericht über die Arbeit deutscher kommunistischer Emigranten in Frankreich nach 1945; Bericht über die Sitzung der Organisationsabteilung mit den Leitern der Landesvorstände der SED, Sept. 1948
        Frankreich
      - Informationen über die Parteischulung, Kultur und Erziehung in der sowjetischen Besatzungszone Deutschlands und DDR, 1946 - 1950; DY 30/IV 2/2.022/30; Sekretariat Paul Merker; Enthält u. a.: Entwurf einer Resolution über Hochschulfragen, Febr. 1948
      - Infomationen über die Wirtschaftspolitik der SED, 1946 - 1949; DY 30/IV 2/2.022/31; Sekretariat Paul Merker; Enthält u. a.: Struktur und Arbeitsweise der Industrie- und Handelskammer; Aufbau der volkseigenen Betriebe; Verbesserung der Arbeit in den Stahlwerken in Unterwellenborn, Riesa und Henningsdorf; Versorgung der Werktätigen mit Texilien, Schuhwerk und Gebrauchsgegenständen
        Unterwellenborn Riesa Henningsdorf
      - Berichte und Informationen der Abteilung Werbung, Presse, Rundfunk, 1947 - 1949; DY 30/IV 2/2.022/32; Sekretariat Paul Merker; Enthält v. a.: Lage in den bürgerlichen Parteien Enthält auch: Angaben über die Tätigkeit religiöser Sekten in der sowjetischen Besatzungszone
      - Informationsberichte der Abteilung Agitation (Massenagitation), 1949 - 1950; DY 30/IV 2/2.022/33; Sekretariat Paul Merker; Enthält u. a.: Informationen über die Versorgung und Ernährung der Bevölkerung; Bildung der Nationalen Front; Stimmung unter den Umsiedlern
      - Informationen der Abteilung Landwirtschaft, 1947; DY 30/IV 2/2.022/34; Sekretariat Paul Merker; Enthält u. a.: Informationen über die Bodenreform, das Bauprogramm, die Schädlingsbekämpfung, Frühjahrbestellung Regelung der Grundsteuern, Landarbeiterfrage
      - Eingaben aus der Bevölkerung und Institutionen, 1946 - 1950; DY 30/; Sekretariat Paul Merker; Enthält v. a.: Angaben über die Rückkehr deutscher Kriegsgefangener; Anträge auf Auszahlung von Sparguthaben an Umsiedler
        - Eingaben aus der Bevölkerung und Institutionen, DY 30/IV 2/2.022/35; Bd 1: A - E Enthält u. a.: Wiederaufbau der Papierfabrik in Kriebstein
          Kriebstein
        - Eingaben aus der Bevölkerung und Institutionen, DY 30/IV 2/2.022/36; Bd 2: F - K
        - Eingaben aus der Bevölkerung und Institutionen, DY 30/IV 2/2.022/37; Bd 3: L - Z Enthält u. a.: Leipziger Frühjahrs- bzw. Herbstmesse (1948-1949); Diskussionsrede von Ernst Lemmer zum Referat "Die neuen Gewerkschaften und der 9. Nov. in der Bundesvorstandssitzung des FDGB", Okt. 1948; Einführung des Leistungslohnes, Dez. 1948
          Leipzig Lemmer, Ernst
    - Schul- und Bildungspolitik der SED
      - Ausbildung landwirtschaftlicher Fachkader, 1946 - 1949; DY 30/IV 2/2.022/38; Sekretariat Paul Merker; Enthält u. a.: Ausbildung von Bauernsekretären, Okt. 1946; Erste Durchführungsbestimmung zum Beschluß über Förderungsmittel zur Ausbildung landwirtschaftlicher Fachkader vom 1. Sept. 1949; Landesbauernschulen bei den Landesausschüssen der VdgB; Einweihung der Deutschen Bauernhochschule in Paretz
        Paretz
      - Durchführung von Sonderlehrgängen an den Parteischulen der SED, 1947 - 1949; DY 30/IV 2/2.022/39; Sekretariat Paul Merker; Enthält u. a.: Arbeitstagung der Redakteure in Liebenwalde vom 5. bis 22. Apr. 1948; Kurzlehrgänge der Abt. Arbeit und Sozialfürsorge in Liebenwalde; Berichte über die Tätigkeit der Landes- und Kreisparteischulen in Mecklenburg Enthält auch: Bericht über den Zweiten Sonderlehrgang der Hauptabteilung Presse-Rundfunk in der Bundesschule des FDGB in Bernau vom 14. bis 27. Apr. 1948
        Liebenwalde Mecklenburg Bernau
      - Schul- und Erziehungswesen im Zeitraum des Zweijahrplanes, 1948; DY 30/IV 2/2.022/40; Sekretariat Paul Merker; Enthält u. a.: Verstärkung des Einflusses der FDJ an den Schulen; Zielsetzung und Aufgabe des demokratischen Einheitsschulsystem
    - Block der antifaschistisch-demokratischen Parteien und Massenorganisationen
      - Block der antifaschistisch-demokratischen Parteien und Massenorganisationen, 1947 - 1949; DY 30/IV 2/2.022/41; Sekretariat Paul Merker; Enthält u. a.: Entschließung des 1. Landeskongresses der Blockausschüsse in Sachsen am 28. Juni 1947; Richtlinien der CDU für die Zusammenarbeit mit den anderen Parteien, Juni 1947; Richtlinien für die Arbeit des demokratischen Blocks der antifaschistisch-demokratischen Parteien und der Gewerkschaften; Entwurf der Grundsätze des antifaschistisch-demokratischen Blocks Enthält auch: Aufrufe, Einladungen des gemeinsamen Ausschusses der Blockparteien
        Sachsen
      - Informationen über die Blockpolitik, 1947 - 1949; DY 30/IV 2/2.022/42; Sekretariat Paul Merker; Enthält u. a.: Angaben über die Lage in den bürgerlichen Parteien; Stellungnahme der LDPD zum Zweijahrplan; Sitzung des Gründungsausschusses der NDPD in Brandenburg; Genossenschaftsprogramm der CDU Enthält auch: Bericht über die CDU/CSU in den westlichen Besatzungszonen, Febr. 1947
        Brandenburg
      - Bildung der Nationalen Front des demokratischen Deutschlands, 1949 - 1950; DY 30/IV 2/2.022/43; Sekretariat Paul Merker; Enthält u. a.: Entschließung und Beschlußentwurf der 20. Tagung des Parteivorstandes der SED über die Bildung der Nationalen Front; Beschluß über die Konstituierung des Nationalrates der Nationalen Front am 3. Febr. 1950; Sitzung mit den Landessekretären und den Vorsitzenden der Organisations- und Werbekommission am 16. Jan. 1950; Bericht über die Entwicklung der Nationalen Front in der Bundesrepublik Deutschland
        Deutschland Bundesrepublik Deutschland
    - Referentenmaterialien, Ausarbeitungen, Artikel
      - Reden, Artikel, Ausarbeitungen von Paul Merker über die Landwirtschafts-, Sozial- und Gewerkschaftspolitik der SED, 1946 - 1950; DY 30/; Sekretariat Paul Merker
        - Reden, Artikel, Ausarbeitungen von Paul Merker über die Landwirtschafts-, Sozial- und Gewerkschaftspolitik der SED, DY 30/IV 2/2.022/44; Bd 1: 1946 - 1948
        - Reden, Artikel, Ausarbeitungen von Paul Merker über die Landwirtschafts-, Sozial- und Gewerkschaftspolitik der SED, DY 30/IV 2/2.022/45; Bd 2: 1949 - 1950
      - Reden und Rededispositionen über die Landwirtschafts- Gewerkschafts- und Wirtschaftspolitik der SED, 1947 - 1950; DY 30/IV 2/2.022/46; Sekretariat Paul Merker
      - Verfolgung von Gerhart Eisler in den USA, 1947 - 1948; DY 30/IV 2/2.022/47; Sekretariat Paul Merker; Enthält u. a.: Ausarbeitung von Paul Merker über den zweiten Prozess gegen Eisler; Protestschreiben deutscher Schriftsteller an den Präsidenten der USA; Aussagen von G. Eisler vor Behörden in den USA, Febr. 1947
        USA Eisler, Gerhart
      - Broschüre: Die Partei in den volkseigenen Gutsbetrieben, 1949; Manuskript von Paul Merker; DY 30/IV 2/2.022/48; Sekretariat Paul Merker
      - Vorbereitung von Veranstaltungen zum 1. Mai, 1948 - 1949; DY 30/IV 2/2.022/49; Sekretariat Paul Merker; Enthält u. a.: Losungen, Aufrufe, Artikel
      - Broschüre: Die Umsiedlung von Deutschen und die proletarische Revolution, 1948; Manuskript von Karl Josef Schramm; DY 30/IV 2/2.022/50; Sekretariat Paul Merker
      - Materialien über den sozialdemokratischen Abgeordneten Wenzel Jaksch, 1948; DY 30/IV 2/2.022/51; Sekretariat Paul Merker
        Jaksch, Wenzel
  - Vorbereitung, Durchsetzung und Sicherung der demokratischen Bodenreform
    - Durchsetzung und Festigung der demokratischen Bodenreform
      - Durchführung und Festigung der demokratischen Bodenreform in der sowjetischen Besatzungszone, 1945 - 1949; DY 30/IV 2/2.022/52; Sekretariat Paul Merker; Enthält u. a.: Verordnung über die Bodenreform in der Provinz Brandenburg, 1945; Entwürfe von Ausführungsverordnungen zur Durchführung der Bodenreform; Bericht von Edwin Hoernle über die Lage in der Landwirtschaft vom 15. Febr. 1946; Statistik über die Bodenreform vom 1. Juli 1949; Bildung und Aufgabe der Kontrollausschüsse zur Festigung der Bodenreform; Aktivierung der Landesbodenkommissionen
        sowjetische Besatzungszone Brandenburg Hoernle, Edwin
      - Jahresbericht über die Durchführung der Bodenreform in der sowjetischen Besatzungszone, Dez. 1946; DY 30/IV 2/2.022/53; Sekretariat Paul Merker
      - Situation in der Landwirtschaft im Kreis Neustrelitz nach der demokratischen Bodenreform, 1948 - 1949; DY 30/IV 2/2.022/54; Sekretariat Paul Merker
        Neustrelitz
      - Parteiarbeit auf dem Lande, 1946 - 1949; DY 30/IV 2/2.022/55; Sekretariat Paul Merker; Enthält u. a.: Aussagen über die Ansiedlung von antifaschistischen Bodenbewerbern; Bauernberatung in Potsdam am 13. Juni 1946; Kommunalpolitische Richtlinien der SED vom 17. Juli 1946; Ausbildung von Bauernsekretären
        Potsdam
      - Zweijahresplan für die Landwirtschaft, 1948 - 1950; DY 30/IV 2/2.022/56; Sekretariat Paul Merker; Enthält u. a.: Entwurf des Arbeitsplanes für die Kampagne über den Zweijahresplan von 1949 bis 1950; Rundschreiben von Wilhelm Pieck und Otto Grotewohl an alle Landesvorstände der SED über die Erfüllung des Halbjahrplanes und die Vorbereitung des Zweijahrplanes vom 4. Dez. 1948
      - Instrukteurberichte der Deutschen Wirtschaftskommission über die Entwicklung der Landwirtschaft, 1948 - 1949; DY 30/IV 2/2.022/57; Sekretariat Paul Merker; Enthält u. a.: Überprüfung von Neubauernwirtschaften im Kreis Merseburg; Heuernte und Vorbereitung der Ernte 1949
        Merseburg
      - Vorbereitung des Gesetzes zum Schutz der Arbeitskraft der Landarbeiter (Landarbeiterschutzgesetzverordnung), 1949; DY 30/IV 2/2.022/58; Sekretariat Paul Merker; Enthält u. a.: Stenographischer Bericht über die Konferenz der Abteilung Landwirtschaft des Zentralsekretariats der SED mit der SMAD, den demokratischen Parteien und Massenorganisationen über das Landarbeiterschutzgesetz am 27. Apr. 1949; Vorlage für die Sitzung der DWK über die Verordnung zum Schutze der Arbeitskraft der Landarbeiter vom 28. bis 29. Juli 1949 Enthält auch: Angaben über die Tätigkeit der Landarbeitersekretäre der Gewerkschaft Land- und Forst
      - Demokratische Kreis- und Gemeindeverfassung in der sowjetischen Besatzungszone, Sept. 1946 - Jan. 1947; DY 30/IV 2/2.022/59; Sekretariat Paul Merker; Enthält nur: Entwurf der demokratischen Kreisverfassung; Vorschläge zur Änderung der Kreisordnung; Demokratische Gemeindeverfassung für die sowjetische Besatzungszone
    - Neubauernbauprogramm und Bauwesen auf dem Lande
      - Durchführung des Befehls der SMAD Nr. 209 zur Unterstützung und Festigung der Neubauernwirtschaften, 1947 - 1949; DY 30/IV 2/2.022/60; Sekretariat Paul Merker; Enthält u. a.: Übersetzung des Befehls der SMAD Nr. 209 vom 9. Sept. 1947; Bodenreformbauprogramme
      - Gewährung von Baukrediten für Neubauern durch die Deutsche Investitionsbank, 1948 - 1949; DY 30/IV 2/2.022/61; Sekretariat Paul Merker; Enthält auch: Angaben über die Steuerkontrolle zur Aufdeckung und Verhinderung von Steuerhinterziehungen
      - Hilfsaktionen für den Wiederaufbau des Oderbruchs, 1946 - 1948; DY 30/IV 2/2.022/62; Sekretariat Paul Merker
        Oderbruch
    - Sicherung der Volksernährung
      - Sicherung der Ernährung, 1946 - 1949; DY 30/IV 2/2.022/63; Sekretariat Paul Merker; Enthält u. a.: Bericht der DWK vom 28. Juli 1947 über Maßnahmen zur Sicherung der Ernährung und Erleichterung der Lebenslage der Bevölkerung; Neuregelung der Einstufungsgrundsätze für die Lebensmittelversorgung der Arbeiter; Vorschläge über den Aufbau und die Arbeitsweise der Ernährungsausschüsse; Richtlinien des Zentralen Bauernsekretariats der VdgB über die Durchführung der Volksaktion für die Sicherung der Ernährung Enthält auch: Informationen über die Fischereiwirtschaft, Prämienverteilung in Fischereibetrieben; Ausgabe von Punktkarten